臺灣高等法院臺中分院刑事判決　　　　94年度上易字第1072號
上　訴　人　臺灣臺中地方法院檢察署檢察官
被　　　告　丁○○（原名許明賢）
選任辯護人　林正雄　律師
上列上訴人因被告詐欺等案件，不服臺灣臺中地方法院93年度易
字第2583號中華民國94年6月10日第一審判決（起訴案號：臺灣
臺中地方法院檢察署93年度偵緝字第49號），提起上訴，本院判
決如下：
    主  文
上訴駁回。
    理  由
一、公訴意旨略以：被告丁○○（原名許明賢，下同）與其妻劉
    鳳珠及不詳姓名之人，意圖為自己不法之所有，基於犯意之
    聯絡，於民國九十年二月八日至彰化縣溪湖鎮○○里○○○
    街七十六號之長億車業商行，向甲○○購買車牌號碼ＨＤ三
    ─四一五號重型機車（起訴書誤載為ＨＤＢ─四一五號，下
    稱系爭重機車）一部，甲○○乃向三陽公司購買系爭重機車
    一部以租賃方式售予被告丁○○，雙方並於同年二月八日訂
    立機車租賃約定書（起訴書誤載為九日），約定被告丁○○
    可以使用該車，期滿之後可以換車或保有所有權，價金新臺
    幣（下同）六萬元，頭期款八千五百元，餘款分十二期給付
    ，每期六千七百元，租賃期間自九十年二月九日起至九十一
    年二月十日止，甲○○不疑有他遂陷於錯誤，而於同年二月
    八日，與被告丁○○簽立機車租賃約定書，並由不詳姓名之
    人在該約定書上簽署「許明賢」之署名，甲○○並在長億車
    業商行將系爭重機車交付與被告丁○○，被告丁○○於取得
    系爭重機車後，即未再給付任何款項，並於同年二月十日，
    在南投縣草屯鎮某檳榔攤將系爭重機車交與乙○○（另案不
    起訴處分），委請乙○○出售給不特定人，乙○○遂於九十
    年二月十二日，在臺中市○○路○段七十一巷六十五弄附近
    欲以三萬元出售與劉明忠，劉明忠再介紹王秀芳，王秀芳即
    以三萬元購得系爭重機車，被告丁○○將該車出售後，即於
    同年二月十四日上午九時四十五分許，至臺中市警察局第二
    分局立人派出所（下稱立人派出所）以系爭重機車業已遺失
    為由，向該管公務員廖志文謊稱機車在臺中市○區○○路與
    忠明南路口為不詳姓名之人所竊，並請求協助偵辦竊盜罪，
    而未指定犯人誣告。因認被告丁○○涉有刑法第三百三十九
    條第一項之詐欺取財罪嫌及同法第一百七十一條第一項之未
    指定犯人誣告罪嫌。
二、按犯罪事實應依證據認定之，無證據不得認定犯罪事實，又
    不能證明被告犯罪，應諭知無罪之判決，刑事訴訟法第一百
    五十四條第二項、第三百零一條第一項分別定有明文。而按
    刑事訴訟法上所謂認定犯罪事實之證據，係指足以認定被告
    確有犯罪行為之積極證據而言，該項證據自須適合於被告犯
    罪事實之認定，始得採為斷罪資料；又按認定犯罪事實所憑
    之證據，無論係直接證據或間接證據，其為訴訟上之證明，
    須於通常一般之人均不致有所懷疑，而得確信其為真實之程
    度者，始得據為有罪之認定，倘其證明尚未達到此一程度，
    而有合理之懷疑存在，復無其他調查途徑可尋，法院即應為
    無罪之判決；且按認定犯罪事實應依證據，為刑事訴訟法所
    明定，故被告否認犯罪事實所持之辯解，縱屬不能成立，仍
    非有積極證據足以證明其犯罪行為，不能遽為有罪之認定。
    最高法院二十九年上字第三一○五號、七十六年臺上字第四
    九八六號、三十年上字第一八三一號分別著有判例意旨可資
    參照。
三、檢察官上訴意旨略以：I被告迭於檢察官偵訊時否認購買系
    爭機車，嗣於九十三年五月十七日檢察官偵訊時始坦承購買
    系爭機車，惟仍以購得系爭機車後，騎到台中市○○路與忠
    明南路口購物時失竊云云，查一般人失竊機車，恐為竊賊持
    之犯案均立即報案以釐清責任，豈有隱匿失竊一節，且被告
    就如何報案、如何遺失等情，前後所供不一，足證被告明知
    其機車未遺失，因害怕刑責始謊稱未購買機車；II依被害人
    甲○○之證述，被告於九十年二月九日晚上，已打電話向甲○○稱機車並未遺失，係為其老闆牽走等語；III被告就如何
    向警方申報遺失、以何證件申報遺失，全然不知而為前後矛
    盾之供述；另就是否看見遭竊過程，供述前後亦不一致；Ⅳ
    原審法院認定被告確有以電話傳真資料報遺失一節亦有誤會
    等語。訊據被告固不否認分別有於前揭時間、地點向甲○○
    以機車租賃方式買受系爭重機車，及以機車遭竊為由向立人
    派出所報案之事實，惟堅決否認有何詐欺取財及未指定犯人
    誣告犯行，辯稱：其於九十年二月九日交車後即騎系爭重機
    車回家，途中至臺中市○○路與忠明路口之大潤發賣場買東
    西，進去約二十多分鐘買完東西出來後，即發現系爭重機車
    不見了，行車執照及租賃契約書是放在機車座墊下，九十年
    二月九日遺失當天其有報案，但因為沒有系爭重機車的證件
    ，所以只有備案，其於遺失當天有打電話給機車行老闆告訴
    車行老闆其要報遺失，之後老闆才打電話給甲○○但找不到
    人，隔天（十日）其又去立人派出所正式報案，警察才開報
    案三聯單，報案三聯單上報案日期記載為十四日應該是錯誤
    的，其會寫自己名字，並無請乙○○幫忙賣系爭重機車，系
    爭重機車是遭人偷走的等語。
四、本院查：
  (一)被告於九十年二月八日經新明義機車行負責人張芳秋轉介向
    甲○○之長億車行以租賃方式購買系爭重機車，經長億車行
    辦理機車過戶登記後，於九十年二月九日交車予被告，嗣後
    被告於九十年二月十四日以系爭重機車於九十年二月九日失
    竊為由報案等事實，業據被告於原審及本院審理時供述明確
    ，參酌：I證人張芳秋於檢察官偵查中證稱：被告於一、二
    年前帶他兒子及太太至其所經營之機車行要買銀色悍將一二
    五ＣＣ的機車，其有該類型之機車，因甲○○有辦理分期買
    賣之方式，故其找甲○○之長億車行辦理，系爭重機車是從
    其車行牽去賣給被告，有辦理分期付款，但未辦理設定等語
    （見臺灣臺中地方法院檢察署九十三年度偵緝字第四九號偵
    查卷第三二頁）；II證人甲○○於原審審理時證稱：系爭重
    機車是以其所經營之長億車行名義於九十年二月八日以租賃
    方式售予被告，租賃契約書是用長億車行名義與被告簽訂，
    因被告是在南投看車，南投新明義機車行老闆知其有辦理租
    賃出售之業務，所以將被告轉介由其辦理本件機車買賣，本
    票是被告所簽發的，系爭重機車於九十年二月九日交車等語
    明確（見原審卷第四八頁至第五三頁）；III證人即警員廖志
    文於原審審理時證稱：被告於九十年二月十四日早上來報案
    ，稱他的系爭重機車於九十年二月九日在臺中市○區○○路
    與忠明路口失竊等語屬實（見原審卷第五六頁）；Ⅳ復有本
    票影本二份、機車租賃契約書影本、機器腳踏車新領牌照登
    記書影本、行車執照影本、保險卡影本及報案三聯單各一份
    附卷足參，是此部分之事實應可認定。
  (二)系爭重機車於九十年二月十二日由乙○○偽以「許明賢」本
    人名義，當場出具讓渡書賣給劉明忠，嗣後劉明忠再以三萬
    元之代價轉賣與王秀芳等情，業據證人劉明忠、王秀芳分別
    於警詢及檢察官偵查中證述明確（見同署九十一年度偵字第
    二二五七八號偵查卷第十三頁至第十七頁、第四八頁、第四
    九頁、九十三年度偵緝字第四九號第三七頁），復有讓渡書
    一份在卷可證，且證人乙○○於檢察官偵查中亦自承讓渡書
    為其所寫等語明確（見同署九十三年度偵緝字第四九號偵查
    卷第六九頁），足認系爭重機車確係乙○○簽發讓渡書後售
    予劉明忠甚明，是本件所應審究者，即為被告有無委託乙○○代為出售系爭重機車後再謊報失竊之情事。
  (三)證人乙○○於檢察官偵查時先供稱：其並無將系爭重機車賣
    給劉明忠，讓渡書也不知道是何人所寫，其不認識被告云云
    （見同署九十二年度偵緝字第九二八號偵查卷第二三頁、第
    三三頁），嗣後始改稱：「有（看過庭上被告），他之前有
    跟一個高高瘦瘦的年輕人辦機車，那年輕人住南投是我朋友
    的朋友，我有看過丁○○，因為他們一群人在那裡，我去找
    我朋友再帶我去的」「（提示讓渡書）是，是我的字，情形
    我要想一下」「買了後有一天在南投草屯鎮的檳榔攤旁喝酒
    ，是我朋友『國』載我去找檳榔攤老闆，丁○○也在場，喝
    酒時丁○○說機車要賣人家但他不識字，我就說拿來我寫，
    他就拿給我寫，另一個叫丙○○的也知道」等語（見同署九
    十三年度偵緝字第四九號偵查卷第六八頁、第六九頁）。證
    人乙○○就其是否認識被告、有無簽寫讓渡書及出售系爭重
    機車等情，前後所述不一，其所供被告委託伊書寫讓渡書是
    否屬實已有可疑，參酌：I被告於警詢、檢察官偵查中、原
    審及本院審理時所製作之筆錄，均有簽名，且被告於更名為
    丁○○後，亦會書寫其更改後之姓名，顯見被告並非不認識
    字，並會簽寫自己之姓名甚明，證人乙○○所述被告因不認
    識字而請其代寫讓渡書等情，即與事實未合；II證人劉明忠
    於警詢及檢察官偵查中均證稱：系爭重機車是一位綽號「阿
    彬」之人於九十年二月十二日十七時左右，在臺中市○○路
    ○段七一巷六五弄附近「阿彬」家中讓售予其的，「阿彬」
    有拿出該車之行車執照、保險卡，並當場立下一份讓渡書具
    名「許明賢」及填寫「許明賢」之身分證字號、地址，另外
    「阿彬」有交予其一張他的身分證影本，該名「阿彬」之人
    就是乙○○，當時他自稱許明賢，該讓渡書是乙○○拿車賣
    予其時，其叫乙○○當場寫，當時乙○○是寫「許明賢」的
    名字，其是開庭才知道乙○○的真正名字等語明確（見同署
    九十一年度偵字第二二五七八號偵查卷第十五頁至第十六頁
    、第四九頁、九十三年度偵緝字第四九號偵查卷第三七頁）
    ，是證人乙○○所述係被告於檳榔攤喝酒時請其代為書寫讓
    渡書等語，即與證人劉明忠上開所證讓渡書係買車時由證人
    乙○○當場簽立之情形不符；III證人劉明忠上開證稱：證人
    乙○○係以「許明賢」名義出售系爭重機車等語，是如證人
    乙○○所述被告係委請其代為簽立讓渡書並將身分證件交予
    其以代被告出售系爭重機車屬實，則證人乙○○直接以被告
    代理人之名義出售系爭重機車即可，何以冒用被告名義出售
    系爭重機車予證人劉明忠？Ⅳ證人乙○○一開始被查獲時即
    大可向檢察官表明係被告委託其代為出售即可釐清其責任，
    何以竟謊稱其未出售系爭重機車及簽寫讓渡書，證人乙○○
    所證其受被告委託而代被告出售系爭重機車之情形亦與一般
    經驗法則未合；Ⅴ證人丙○○於檢察官偵查中證稱：三年前
    （即九十年）被告要買系爭重機車，因貸款公司說要找戶籍
    是南投之當地人，其因認識江岳堂，所以才作保人，買賣的
    事其都不知道，也不知系爭重機車是否有賣給別人等語明確
    （見同署九十三年度偵緝字第四九號偵查卷第七八頁），核
    以證人丙○○僅受託擔任被告買受系爭重機車之保證人，其
    就本案並無利害衝突，且其就系爭重機車之價款如未清償亦
    應負責，自無由任令被告隨意處分之理，所為證言應係屬實
    ，足見證人乙○○所稱其代被告出售系爭重機車一事證人丙○○知情等語，與事實不符；Ⅵ證人乙○○就本案如何取得
    系爭重機車、車籍資料及被告之身分證件等資料，攸關其個
    人之民、刑事責任，而與被告係立於利害相對之對立地位，
    其證言自會極力避免讓自身陷於不利之境地。綜上所述，證
    人乙○○所證被告因不認識字，故委請其代為書寫讓渡書及
    出售系爭重機車等語多所矛盾，且與常情不符，自難採信。
  (四)被害人甲○○於原審審理時證稱：「二月八日，我們先簽約
    ，隔天才領牌出來」「（問：二月九日交車當天，晚上被告
    就打電話說車子被他老闆牽走？）答：是的，是許明賢主動
    打電話告知我的」「（當天去長億去買機車的除了被告外還
    有）他太太及他的小孩，我們跟他講說是外縣市需要加一保
    人，後來他打電話與他老闆聯絡，他老闆願意，後來那個人
    來自稱是他老闆，我們要看身份證，他推說他沒有帶證件，
    推給另外一人（丙○○），由他當保證人」「（問：為何在
    南投交車？）答：因為他去南投看車，新明義機車行老闆知
    道我們有做這個業務（租賃出售），所以轉介給我們」「（
    問：被告二月九日打電話說機車被老闆騎走之後你們如何處
    理？）答：被告有留電話、住址要我們去找，說車子被牽到
    那裡去，但我們依照住址過去都找不到該住址，電話也打不
    通」等語，再於本院審理時以證人身分證稱：「買機車是隔
    天才交車，他在交車的當天隔了約一兩個小時就打電話給我
    ，說他的機車因老闆欠人家錢，被老闆的債權人用發財車載
    走了，說他其他的分期款不給我了，當初被告來買機車，說
    他的機車放在工廠失竊，被告說他要報案，但他的老闆告訴
    他說，要他再買一部機車由老闆來分期付款，這是當初他買
    機車的時候告訴我的」「（問：他的老闆是丙○○？）答：
    不是」「他買機車的時候，我有請他的老闆當保證人，但是
    他老闆用沒有證件來推託，被告就當場請他的朋友丙○○來
    當保證人，至於他老闆的名字我不知道」「他買機車的時候
    本來他的老闆沒來，後來因為要辦分期付款，而他的信用不
    夠所以要他另外找保證人，所以才請他的老闆及丙○○到場
    」「（問：你認為被告就是要詐欺你，還是因為他的老闆的
    關係？）答：我認為被告是不甘願付我這筆錢，他本來是因
    為機車遺失由他的老闆辦分期付款，結果他老闆沒有付，而
    且機車又被拿走，所以他不願付這筆錢」等語，參酌：被告
    於九十三年五月二十八日檢察官偵查訊問時所供：「是乙○○等三人把我牽機車的，我九十年當天交車給我時我騎機車
    去大潤發大賣場，我晚上九點多出來看到有三人把我的機車
    搬到有升降梯的小貨車上載走，裡面裝有分期的證件，都沒
    人看到，我掉了後馬上打電話給甲○○並報案」等語（九三
    偵緝字第四九號卷第七一頁）及前揭失竊報案事實，證詞應
    可採信。衡諸情理，倘若被告自始即有詐取系爭重機車加以
    變賣之意圖，應無於九十年二月九日晚上即聯絡甲○○之必
    要。
  (五)被告係於九十二年二月十四日向立人派出所報案失竊，失竊
    日期為九十年二月九日，此有車輛竊盜、車牌失竊資料個別
    查詢認可資料一份附於偵查卷可按，雖被告就其於何時向警
    方報案失竊之供述前後不一，然所指失竊日期均為九十年二
    月九日並無二致，而被告持有之機車行照等資料既已於系爭
    重機車遭竊時一併遺失，衡情，自須聯絡機車行或甲○○提
    供系爭重機車相關資料始得完成報案，則被告因接洽事宜而
    延至九十年二月十四日始完成報案程序，於常情並無不合，
    自無從以此認定其為謊報甚明。上訴意旨質疑被告是否確有
    傳真租賃契約書予警方之事實，查被告確於交車當日即以電
    話通知被害人甲○○失竊之事實，並確有報案之行為，已見
    前述，則關於被告當初係提出何種資料報案，於被告是否犯
    有詐欺及誣告罪之認定即不生影響。
  (六)檢察官上訴意旨，分別以被告就是否購買本件機車、是否失
    竊、失竊過程、交車時間、如何申報遺失等情，前後所供，
    矛盾處處，認其所辯難以採信云云。查檢察官上開指摘固屬
    實情，被告就上開部分之供述確有前後反覆、不一致情形，
    然依前開說明，認定犯罪事實應依證據，被告否認犯罪事實
    所持之辯解，縱屬不能成立，仍非有積極證據足以證明其犯
    罪行為，不能遽為有罪之認定。本院審酌本件被告係以真實
    之身分資料書立租賃契約書而向甲○○購買系爭重機車，並
    已交付第一期款等情，此據證人甲○○於偵查中證述明確，
    並有租賃契約書及身分證影本各一份在卷足憑，且證人丙○○證稱其係擔任被告買受該車之保證人等語，亦未陳稱有代
    替被告交付第一期款等情，足認被告應有出資買受系爭重機
    車之意思，難認被告於購車之時有何施用詐術使甲○○陷於
    錯誤致為財物之給付，且系爭重機車嗣後經多人轉讓，被告
    實際上亦未曾擁有系爭重機車，被告亦無因此獲有任何利益
    ，縱被告嗣後因認系爭重機車已失竊而不欲繼續給付價款，
    然此係被告基於誤解而未履行其相關之買賣債務，純屬民事
    糾葛，亦不能因此認被告有不法所有之意圖，自難以詐欺罪
    相繩。
五、綜上所述，本件公訴人所憑之證據，無論直接或間接證據，
    均尚未達於一般之人均可得確信，而無合理之懷疑存在之程
    度，本院亦查無其他確切証據，足以証明被告確應負本件罪
    責，被告之犯行尚屬不能証明。原審以不能證明被告犯罪，
    而依刑事訴訟法第三百零一條第一項規定，諭知無罪之判決
    ，經核認事用法，並無不合，檢察官上訴意旨認應就被告予
    以論罪科刑，而指摘原判決不當，經查為無理由，應予駁回
    。
六、據上論斷，應依刑事訴訟法第三百六十八條，判決如主文。
本案經檢察官戊○○到庭執行職務。
中　　華　　民　　國　　94　　年　　11　　月　　16 　日
               刑事第四庭  審判長法　官　洪　耀　宗
                                 法　官　江　德　千
                                 法　官　劉　登　俊
上列正本證明與原本無異。
不得上訴。
                                 書記官　粘　銘　環
中　　華　　民　　國　　94　　年　　11　　月　　17　　日
　　　　　　　　　　　　　　　　　　　　　　　　　　　Ｆ
